高雄高等行政法院裁定　　　　　　　　　　　　　　　九十年度訴字第一八０九號
　　原　　　告　台東區中小企業銀行股份有限公司
　　代　表　人　甲○○
　　訴訟代理人　黃金龍　律師
　　被　　　告　台東縣政府
　　代　表　人　乙○○　○○
　　訴訟代理人　丁○○
　　　　　　　　丙　○
右當事人間因拆遷補償事件，原告不服內政部中華民國九十年七月二十六日台九十內
訴字第九００五０八二號訴願決定，提起行政訴訟。本院裁定如左：
　　主  文
原告之訴駁回。
訴訟費用由原告負擔。
　　理  由
一、按「訴訟事件不屬行政法院之權限者，行政法院應以裁定駁回之」，為行政訴訟
    法第一百零七條第一項第一款所明定。又，「公法上之爭議，除法律別有規定外
    ，得依本法提起行政訴訟」同法第二條亦有規定，足認行政訴訟乃國家司法機關
    以解決當事人間關於公法上之爭議，所施行之程序，如非屬公法上爭議之事件，
    行政法院自無審判權。
二、經查，本件原告起訴意旨，略以：案外人張國海於民國（下同）八十二年十二月
    八日將其所有坐落台東縣豐田段第一一二七、一一二七之一、一一二七之二等地
    號之土地（經土地重劃後變更為豐田段第一一一、一一八、一一九等地號）及其
    地上建物（建號四六八號）為原告設定新台幣（下同）七百五十萬元之本金最高
    限額抵押權登記，用以共同擔保其對原告借款本金、利息、遲延利息及違約金等
    債務之履行，存續期間為八十二年十二月七日至一０二年十二月七日。嗣後，案
    外人張國海於八十五年十二月二十四日向原告借款六百十萬元。茲因案外人張國
    海於八十六年十二月二日起即無資力繳納利息，前開借款之期限利益自視為業已
    到期，總計案外人張國海尚欠原告之本利為六百十萬元，原告自得以抵押物賣得
    之金額清償之。被告以系爭建築改良物妨礙重劃土地之分配，而予拆除，並依市
    地重劃實施辦法第三十八條第二項規定通知案外人張國海領取拆遷補償費，計四
    百七十一萬四千六百三十元；原告則以平均地權條例第六十四條、第六十四條之
    一及同條例施行細則第九十二條之規定，認被告應依平均地權條例第六十四條之
    一規定「實施重劃未受分配之土地」上原設定抵押權之權利價值，而於重劃分配
    確定之日起二個月內，邀集權利人協調，達成協議者，依其協議結果辦理；協議
    不成者，應將案外人張國海應得補償地價提存之，並列冊送由該管登記機關逕為
    塗銷登記。然被告既未於重劃分配確定之日起二個月內，邀集原告參與協調，亦
    未將案外人張國海應得拆除建號四六八號建築改良物之補償金提存，致生損害原
    告之權利與法律上之利益等語，因求為撤銷原處分及訴願決定，並將案外人張國
    海應得拆除建號四六八號建築改良物之補償金四百七十一萬四千六百三十元提存
    於台灣台東地方法院。惟查：
  (1)本件原告起訴主張之訴訟標的法律關係，無非以民法第八百八十一條所指之賠償
    金，並未設任何限制，無論其係依法律規定取得，或依契約約定取得，均不失其
    為賠償金之性質，本件被告對案外人張國海發放補償費之根據，係依市地重劃實
    施辦法第三十八條第二項所規定：「‧‧‧因重劃拆遷之土地改良物或墳墓，應
    給予補償。補償金額由主管機關查定之，於拆除或遷移前，將補償金額及拆遷期
    限公告三十日，並通知其所有權人或墓主；其為無主墳墓者，得以公告代通知。
    」而來，其性質當亦屬「賠償金」無疑，而為抵押物即系爭建築改良物之變形（
    代替）物，抵押物因市地重劃而拆除之補償費，當為抵押物所有權人得受之補償
    金而為抵押權之效力所及，殆無疑義，原告遂主張其自應優先受償云云。是以，
    本件爭訟中，原告既以其與案外人張國海係本於設定本金最高限額抵押權所生之
    私權糾紛，後因系爭建築改良物遭被告拆除，依照民法第八百八十一條及八百九
    十九條之規定，該擔保物權即移存於得受之補償費之上，而不失其存在之同一性
    （此即所謂擔保物權之代物擔保性）為由，而提起本件訴訟。故而，本件原告如
    認被告應給付提存系爭補償費，自應依民事相關法律之規定，向普通法院尋求救
    濟途徑，始為正辦，現卻逕向本院為之，程序自有未合，自屬前述行政訴訟法第
    一百零七條第一項第一款規定之訴訟事件不屬行政法院權限之情形。何況，兩造
    就同一爭議案件，目前刻在最高法院審理中，為兩造所不爭執，並有台灣高等法
    院花蓮分院九十年度更上字第八四號民事判決正本及同院於九十年九月二十一日
    以（九０）花分院嘉民禮字第四八七九號檢卷送最高法院審理之函影本各乙份在
    卷可稽。而上開二審判決係實體判決，並未對其審判權有何疑義，益證原告之訴
    於法不合。
  (2)再者，從平均地權條例第六十四條之一及同條例施行細則第九十二條所規定「實
    施重劃未受分配之土地」之法文以觀，當係以系爭建築改良物所有權人因實施市
    地重劃而未受分配之土地。本件案外人張國海既在重劃後受有分配土地，原告援
    引平均地權條例第六十四條之一及同條例施行細則第九十二條等規定，而主張被
    告應於重劃分配確定之日起二個月內，邀集原告參與協調，並將案外人張國海應
    得拆除系爭建築改良物之補償金提存等情，其認事用法，容有誤會。復依平均地
    權條例第六十四條第二項：「土地建築改良物經設定抵押權或典權，因市地重劃
    致不能達其設定目的者，各該權利視為消滅。抵押權人或典權人得向土地所有權
    人請求以其所分之土地，設定抵押權或典權。」之規定，本件原告亦得向案外人
    張國海請求以其分配之土地設定抵押權，此間爭議，亦非屬行政法院權限之情形
    ，本院自無由受理。從而，揆諸首揭說明，本院對於本件訴訟並無審判權，原告
    尚不得提起行政訴訟，訴願決定雖未據上揭之論述，而從程序上予以駁回，固有
    未洽，惟其結果則無二致，仍應予維持。原告不服訴願決定，再執陳詞提起本件
    行政訴訟，於法不合，應予裁定駁回。
三、依行政訴訟法第一百零七條第一項第一款、第一百零四條，民事訴訟法第九十五
    條、第七十八條，裁定如主文。
中　　　華　　　民　　　國    九十一　　年　  　一　　　月　　二十五　　日
                              高雄高等行政法院第一庭
                                          審判長法官  陳光秀
                                          法      官  呂佳徵
                                          法      官  林石猛
右為正本係照原本作成。
如不服本裁定，應於裁定送達後十日內以書狀敘明理由，經本院向最高行政法院提出
抗告（須按對造人數附具繕本）；並應預繳送達用掛號郵票六份（每份三十四元）。
中　　　華　　　民　　　國    九十一　　年　  　一　　　月　　二十五　　日
                                          法院書記官  洪美智
